【裁判字號】    97,交聲,731
【裁判日期】    970812
【裁判案由】    聲明異議
【裁判全文】
臺灣臺南地方法院交通事件裁定         97年度交聲字第731號
處分機關    交通部公路總局嘉義區監理所臺南監理站
受處分人    甲○○
上列受處分人因違反道路交通管理處罰條例案件，對於交通部公
路總局嘉義區監理所臺南監理站民國九十七年六月二十日所為之
裁決處分（處分案號：嘉監南字第裁７４─ＶＰ0000000
號）聲明異議，本院裁定如下：
    主  文
原處分撤銷。
    理  由
一、原處分意旨略以：受處分人即異議人甲○○（下稱異議人）
    所有之車牌號碼ＪＫＧ─２８７號重型機車（下稱ＪＫＧ─
    ２８７號機車），曾於民國九十七年一月二十九日九時十分
    許，經人駕駛行經屏東市○○路○○路時，有不按遵行方向
    行駛之違規，經屏東縣政府警察局屏東分局警員照相後，於
    九十七年二月二十五日開立屏警交字第ＶＰ0000000
    號舉發違反道路交通管理事件通知單（下稱本件舉發通知單
    ）對異議人逕行舉發，並經原處分機關即交通部公路總局嘉
    義區監理所臺南監理站（下稱原處分機關）以上揭違規事實
    明確，依道路交通管理處罰條例第四十五條第一款及第六十
    三條第一項規定，於九十七年六月二十日以嘉監南字第裁７
    ４—ＶＰ0000000號裁決書裁處異議人罰鍰新臺幣一
    千八百元，並記違規點數一點（下稱原處分）。
二、按行為人有道路交通處罰條例之情形時，應填製舉發違反道
    路交通管理事件通知單，並於被通知人欄予以勾記，且受處
    分人非該當場被查獲之駕駛人或行為人時，舉發機關應另行
    送達通知聯，九十五年六月三十日修正公布、於同年七月一
    日施行之道路交通管理事件統一裁罰標準及處理細則（下稱
    處理細則）第十一條第二款定有明文。是若受處分人非當場
    被查獲之行為人或駕駛人時，舉發通知單自應另行送達受處
    分人，使其知應到案日期，並行使處罰條例第八十五條第一
    項規定之歸責舉證及處理細則三十七條規定之陳述權利，始
    為適法，如未經合法送達受處分人，處罰機關自無從據以裁
    罰。再處理違反道路交通管理事件，有關文書送達之規定，
    依行政程序法之規定，違反道路交通管理事件統一裁罰標準
    及處理細則第五條亦分別定有明文。再者，關於上開文書之
    送達，於應受送達人之住居所、事務所或營業所為之；於應
    送達處所不獲會晤應受送達人時，得將文書付與有辨別事理
    能力之同居人、受僱人或應送達處所之接收郵件人員。應受
    送達人或其同居人、受僱人、接收郵件人員無正當理由拒絕
    收領文書時，得將文書留置於應送達處所，以為送達；又送
    達不能依前二條規定為之者，得將文書寄存送達地之地方自
    治或警察機關，並作送達通知書兩份，一份黏貼於應受送達
    人住居所、事務所、營業所或其就業處所門首，另一份交由
    郵政機關為送達者，得將文書寄存於送達地之郵政機關。寄
    存機關自收受寄存文書之日起，應保存三個月，行政程序法
    第七十二條第一項前段、第七十三條第一項、第三項及第七
    十四條分別立有規定。又前開所稱「住居所」，係民法上概
    念（即民法第二十條至第二十四條所規定），指當事人依一
    定事實，足認以久住之意思，住於一定之地域者，即為設定
    其住所於該地；所謂「一定事實」，包括戶籍登記、居住情
    形等，尤以戶籍登記資料為主要依據，但不以登記為要件。
    而戶籍法所為之戶籍住址之登記（戶籍法第1條參照），採
    形式主義，未登記不發生戶籍法上效力。戶籍登記之住址（
    即戶籍所地址），則為戶籍管轄區內之處所，主要發生選舉
    、兵役、教育等公法上效力，與住居所為民法上法律行為的
    準據，發生各種民事上的效力，二者規範意旨不同。實務上
    戶籍法上的住址與民法上的住居所，絕大多數情形雖為同一
    處所，但並非當然同一，然不論法院或行政機關在調查「住
    所」時，通常均以戶籍登記之住址為認定標準。經查：
  (一)屏東縣政府警察局屏東分局警員以異議人所有之ＪＫＧ─２
    ８７號機車，於九十七年一月二十九日九時十分許，經人駕
    駛行經屏東市○○路○○路時，有不按遵行方向行駛之違規
    ，經照相採證後，開立本件舉發通知單對異議人逕行舉發等
    情，有屏東縣政府警察局屏東分局九十七年七月十七日屏警
    分交字第０九七００一七五九六號函附之舉發單詳細資料及
    採證相片各一張可稽，可見異議人並非為警當場查獲之行為
    人或駕駛人，依首開說明，本件舉發通知單自應另行送達予
    異議人。
  (二)再查本件舉發通知單，經屏東縣政府警察局屏東分局於九十
    七年二月二十九日以臺南市○區○○路三段二七三巷三十一
    號地址為掛號寄送，並於九十七年三月五日寄存於臺南虎尾
    寮郵局，有屏東縣政府警察局屏東分局九十七年七月十七日
    屏警分交字第０九七００一七五九六號函附之送達證書可憑
    ，然異議人自九十年四月十八日起，即將戶籍地由臺南市○
    區○○路三段二七三巷三十一號地址遷至臺南市○區○○○
    街二十號之一，有異議人之戶籍謄本一份可稽，且異議人亦
    稱其於九十年四月十八日將戶籍地由臺南市○區○○路三段
    二七三巷三十一號地址遷至臺南市○區○○○街二十號之一
    ，未再住於臺南市○區○○路三段二七三巷三十一號，也未
    曾收過本件舉發通知單等語，復未見異議人有何以臺南市○
    區○○路三段二七三巷三十一號地址為事務所或營業所之情
    形，是本件舉發單於九十七年二月二十九日為掛號寄送之時
    ，係以早非異議人住居所、亦非事務所或營業所之臺南市○
    區○○路三段二七三巷三十一號為送達地址，並未符合向異
    議人住居所、事務所或營業所進行送達之要件，揆諸前揭關
    於寄存送達之說明，尚不能逕依行政程序法第七十二條第一
    項前段、第七十三條第一項、第三項及第七十四條規定，以
    寄存送達方式完成送達，此外未見舉發單位有何另將本件舉
    發通知單送達予異議人之憑證，則本件舉發通知單未經合法
    送達予異議人，原處分機關未予詳查，對異議人逕予裁決，
    尚難認為允當，自應由本院將原處分撤銷，由原處分機關再
    依相關程序處理，以資適法。
三、據上論結，應依道路交通管理處罰條例第八十七條第二項、
    道路交通案件處理辦法第二十條前段，裁定如主文。
中    華    民    國    97    年    8     月    12    日
                  交通法庭  法  官  陳威龍
以上正本證明與原本無異。
如不服本裁定，應於收受送達後5日內向本院提出抗告狀。（應
附繕本）
                            書記官  鄭吉裕
中    華    民    國    97    年    8     月    13    日


司法院資訊處製作；財團法人民間司法改革基金會備份。
